【裁判字號】    98,上,126
【裁判日期】    981125
【裁判案由】    拆屋還地
【裁判全文】
臺灣高等法院高雄分院民事判決           98年度上字第126號
上  訴  人    戌○○
              乙○○
              己○○
              庚○○
共      同
訴訟代理人    莊進祥律師
上  訴  人    戊○○○
              丁○○
上列2人共同
訴訟代理人    丙○○    住同上
上  訴  人    辰○○    住高雄市旗津區渡船巷78之15號
              午○○○  住高雄市旗津區渡船巷78號
兼上列2人共
同訴訟代理人  子○○    住同上
上  訴  人    巳○○    住高雄市旗津區渡船巷80之2號
              未○○    住同上
兼上列2人共
同訴訟代理人  申○○○  住同上
上  訴  人    丑○○    住高雄市旗津區渡船巷82號
訴訟代理人    卯○○    住同上
上  訴  人    壬○○    住高雄市前鎮區○○○路380號10樓
                        之2
              癸○○    住高雄縣大寮鄉○○路601巷151號
              寅○○    住高雄市○鎮區○○路87號
              甲○○○  住高雄縣林園鄉○○○路258號
              辛○○○  住高雄市○鎮區○○街79號
被 上訴 人    交通部高雄港務局
                        設高雄市鼓山區○○○路62號
法定代理人    酉○○    住同上
訴訟代理人    曾劍虹律師
上列當事人間請求拆屋還地事件，上訴人對於民國98年11月11日
臺灣高雄地方法院97年度訴字第959 號第一審判決提起上訴，本
院於言詞辯論終結，判決如下：
    主  文
上訴駁回。
第二審訴訟費用由上訴人負擔。
    事實及理由
一、程序方面：
  (一)本件上訴人子○○關於其被訴「拆屋還地（即如原判決附圖
    F 所示建物）」之訴訟標的，對於其共同訴訟人即壬○○、
    癸○○、寅○○、甲○○○、辛○○○之各人必須合一確定
    ，依民事訴訟法第56條第1 款規定，其上訴效力，及於未提
    起上訴之壬○○、癸○○、寅○○、甲○○○、辛○○○，
    爰併列彼等為上訴人，合先敘明。
  (二)按程序之合意停止，乃當事人兩造以合意停止訴訟程序之進
    行，故須此項合意於兩造向法院陳明時，始發生合意停止之
    效力，觀諸民事訴訟法第189 條規定自明。本件除壬○○、
    癸○○、寅○○、甲○○○、辛○○○以外之其餘上訴人及
    被上訴人固於準備程序陳明與對造合意停止訴訟，惟上訴人
    壬○○、癸○○、寅○○、甲○○○、辛○○○並未為此合
    意，本件訴訟程序自不因部分上訴人與被上訴人之合意而停
    止。上訴人戌○○、乙○○、己○○、庚○○抗辯壬○○、
    癸○○、寅○○、甲○○○、辛○○○對原判決未聲明不服
    ，已告確定，無庸併列為上訴人，兩造均為停止訴訟之合意
    ，已生合意停止訴訟之效力等語，容有誤會。
  (三)上訴人葉莊罔認、丁○○、辰○○、午○○○、子○○、巳
    ○○、未○○、申○○○、丑○○、壬○○、癸○○、寅○
    ○、甲○○○、辛○○○未於言詞辯論期日到庭，核無民事
    訴訟法第386 條所列各款情形，准依被上訴人之聲請為一造
    辯論判決。
貳、實體方面：
一、被上訴人起訴主張：坐落高雄市○○區○○段1287地號土地
    （下稱系爭土地），係登記伊為管理機關之國有土地。詎上
    訴人或其被繼承人未經伊同意，在系爭土地上分別興建如原
    判決附表一門牌號碼所示之各該未保存登記建物（下稱系爭
    地上物），而無權占用系爭土地如該附表一所示位置及面積
    ，系爭地上物之事實上處分權人及現占有使用人詳如該附表
    一所示，伊自得請求該附表一所示事實上處分權人將各該占
    用土地之地上物拆除，將各該土地返還予伊，並請求該附表
    一所示占有使用人應自所占用之地上物遷出。又上訴人無權
    占有系爭土地，受有相當於租金之利益，致伊受有損害，伊
    自得請求上訴人返還不當得利。爰依民法第767 條及第179
    條規定，求為判決：(一)上訴人戌○○、戊○○○、己○○、
    葉寶蓮、子○○、壬○○、癸○○、寅○○、甲○○○、辛
    ○○○、丑○○、巳○○、未○○各應將如原判決附表一所
    示之地上物拆除，將各該土地返還被上訴人；(二)上訴人乙○
    ○、丁○○、庚○○、林振財、辰○○、午○○○、申○○
    ○各應自如原判決附表一所示之地上物遷出；(三)上訴人各應
    給付如附表一所示之5 年相當租金之利益及自起訴狀繕本送
    達翌日起之法定遲延利息、自97年3 月1 日起每月相當租金
    之利益；(四)願供擔保請准宣告假執行（其餘未繫屬本院部分
    不予載述）。
二、原審認被上訴人依所有物返還請求權及不當得利返還請求權
    之法律關係，得請求如原判決附表二所示有事實上處分權之
    上訴人各將系爭地上物拆除後將土地返還被上訴人，請求如
    原判決附表三所示占有使用系爭地上物之上訴人遷出返還土
    地，並請求上訴人各給付如原判決附表四所示5 年相當租金
    之利益及法定遲延利息、附表五所示每月租金利益，判命：
    (一)上訴人戌○○、戊○○○、己○○、葉寶蓮、子○○、壬
    ○○、癸○○、寅○○、甲○○○、辛○○○、丑○○、巳
    ○○、未○○各應將如原判決附圖及附表二所示之地上物拆
    除，將各該土地返還被上訴人。(二)上訴人乙○○、丁○○、
    庚○○、林振財、辰○○、午○○○、申○○○各應自如附
    圖及附表三所示之地上物遷出。(三)上訴人各應給付如原判決
    附表四所示之金額、利息，暨自97年3 月1 日起至返還上開
    土地之日止，按月給付如原判決附表五所示之金額，並為附
    條件准、免假執行之宣告。上訴人提起上訴，聲明：(一)原判
    決不利於上訴人部分廢棄。(二)上廢棄部分，被上訴人在第一
    審之訴駁回。被上訴人則請求駁回上訴。
三、上訴人答辯：
  (一)戌○○、乙○○、己○○、庚○○則以：系爭土地係伊祖先
    填海造陸而成，因不諳法律致未申辦所有權登記，詎被上訴
    人竟於64年9 月15日登記為所有權人，與民爭利。倘系爭土
    地自始即為被上訴人所有，何以遲至64年間始為所有權登記
    。又伊祖先於64年以前即占有土地，業已逾20年，依民法76
    9 條或第770 條規定，伊自得請求登記為所有權人，故伊占
    有系爭土地，自非無權占有等語，資為抗辯。
  (二)葉莊罔認、丁○○、辰○○、午○○○、子○○、巳○○、
    未○○、申○○○、丑○○除援用戌○○、乙○○、己○○
    庚○○陳述外，另以：系爭土地係伊祖先所留，伊祖先於日
    據時代即在此土地居住，按日據時代之土地所有權取得或喪
    失並非以登記為要件，故關於於日據時代已取得或占有之土
    地，其法律關係不得逕以光復後中華民國法律為依據，尚應
    依當時之法律或民間慣例決之。原審以系爭土地於64年9 月
    15日之第一次所有權登記，係登記為國有，於此之前並無任
    何人曾依我國法令辦理系爭土地之所有登記，及伊未能舉證
    證明系爭土地為伊祖先填海而成，認伊非為真正所有權人，
    逕認伊為無權占有，顯有誤見。縱認伊非土地所有權人，至
    少伊應取得登記為地上權人之權利。又被上訴人起訴請求千
    餘戶居民拆屋還地，所得利益為所有權之回復，但同時造成
    廣大民生之生計問題，實已逾越其行使權利之合理內涵。再
    者，本件紛爭實已達成訴外和解。況且被上訴人之請求權已
    逾15年時效期間等語，資為抗辯。
  (三)壬○○、癸○○、寅○○、甲○○○、辛○○○未到庭為何
    聲明及陳述。
五、經查，系爭土地於64年9 月15日為第一次所有權登記，登記
    為國有，管理者為被上訴人，系爭地上物均為未保存登記建
    物，其事實上處分權人、占有使用人及占用之位置及面積，
    均如原判決附表一所示之事實，為兩造所不爭，並有土地登
    記謄本可稽，且經原審至現場履勘及囑託高雄市政府地政嚴
    埕地政事務所地政人員測量，繪製土地複丈成果圖在卷可
    稽，堪信為真實。
六、本院判斷：
  (一)按「辦理土地登記前，應先辦理地籍測量，其已依法辦理地
    籍測量之地方，應即依本法規定辦理總登記」；「和平繼續
    占有之土地，依民法第769 條或第770 條之規定，得請求登
    記為所有人者，應於登記期限內經土地四鄰證明，聲請土地
    所有權之登記」；「逾登記期限無人聲請登記之土地，其土
    地視為無主土地，由該管巿縣地政機關公告之，公告期滿無
    人提出異議，即為國有土地之登記」；「合法占有土地人未
    於登記期限內聲請登記，亦未於公告期間內提出異議者，喪
    失其占有之權利」，土地法第38條第1 項、第54條、第57條
    及第60條分別定有明文。行政院訂定之「逾總登記期限無人
    申請登記之土地處理原則」第1 點亦規定：「已完成無主土
    地公告及代管程序，並已登記為國有之土地，應不再受理主
    張權利與補辦登記」，足見我國土地總登記係採取強制主義
    ，藉以保持地籍之真實，且為加強登記業務之進行，定有除
    斥期間，逾期未聲請登記者，不必另為拋棄之意思表示，即
    視為無主土地，公告期滿無人提出異議，原權利人即喪失權
    利而為國有土地（最高法院86年度台上字第993 號判決意旨
    參照）。又日治時期，日本政府對台灣所採行之土地登記制
    度，與我國現行制度不同，台灣光復後，關於土地所有權登
    記，自應適用我國法律辦理。上訴人主張系爭土地所有權不
    得逕以光復後中華民國法律為依據，應依日據時代之法律或
    民間慣例決之云云，要無足採。系爭土地既依法令登記國有
    在案，法律即賦予其登載事項絕對真實之公信力。上訴人以
    系爭土地之相鄰數筆土地，亦經被上訴人訴請拆屋還地，主
    張系爭土地及該相鄰之數筆土地上之千餘戶居民，依當時土
    地私有化之政策宣導，竟無一人願登記為無主地所有權人，
    進而推論系爭土地於64年間進行總登記時，有未依法定程序
    審查並公告之行政瑕疵，並以被上訴人遲至64年間始為所有
    權登記，辯稱系爭土地自始即非被上訴人所有，要無可取。
    又上訴人雖主張其分別占用系爭土地，已逾20年，依民法第
    769 條要件，自得請求登記為所有人等語，惟上訴人未依土
    地法第54條規定，聲請為所有權之登記，亦未於土地法第57
    條規定之公告期間內提出異議，則依土地法第60條之規定，
    上訴人已喪失其占有之權利。是上訴人無權占用系爭土地，
    堪予認定，上訴人抗辯伊非無權占有云云，自非可採。
  (二)上訴人雖另抗辯本件紛爭已達成訴外和解云云，惟為被上訴
    人所否認，上訴人未能舉證以實其說，其徒以本件紛爭已由
    居民代表遞交陳情案予立法委員及高雄市議員介入協調，並
    於97年8 月21日舉行「旗津港埠用地住戶土地所有權協調會
    」公聽會，交通部航政司、高雄港務局及國有財產局皆有派
    員與會，達成結論為港務局於9 月15日前完成港埠用地解編
    報行政院核定，待土地解編變更為非公用財產後，移交國有
    財產局管理，讓住戶得以依法承租或承購。港埠用地未完成
    解編及移交事宜前，港務局針對目前與住戶訴訟案件，通知
    法院暫緩開庭半年，等完成移交國產局後，國產局將針對有
    權承租及承購住戶的訴訟案予以撤銷等情，抗辯當事人間早
    已於訴外就爭執事項達成和解，洵不足取。又被上訴人為系
    爭土地之管理機關，其本於所有權請求上訴人分別拆除地上
    物後將土地交還被上訴人，於法並無不合，上訴人抗辯被上
    訴人訴請千餘戶居民拆屋還地，所得利益為所有權之回復，
    但同時造成廣大民生之生計問題，實已逾越其行使權利之合
    理內涵云云，委無足採。再按已登記之不動產所有人之回復
    請求權，無民法消滅時效規定之用，業經司法院大法官會議
    釋字第107 號解釋有案，系爭土地既經登記為國有，無論上
    訴人之占有是否已超過15年，不發生消滅時效問題，上訴人
    為時效抗辯，自不可採。至最高法院52年度台上字第1925號
    判例意旨係針對日據時期買受之土地，依當時日本民法第17
    6 條之規定，於雙方意思表示一致時，即生物權移轉之效力
    ，若原出賣人或其繼承人於光復後，乘真正權利人尚未辦理
    登記之機會，仍聲請登記為所有人，致真正權利人無從依規
    定單獨聲請登記，而請求登記名義人共同聲請登記，其請求
    權消滅時效之起算所表示之見解，與本件情節並不相同，自
    非可援用於本件，上訴人比附援引情節不同之上開判例，顯
    有未合。
七、綜上所述，上訴人分別占有系爭土地既無正當權源，被上訴
    人依民法第767 條規定，訴請上訴人拆屋還地，又依同法第
    179 條規定，請求上訴人返還所受相當於租金之不當得利，
    洵屬有據。上訴人對於原審判決認定其分別應拆屋還地之位
    置及面積如原判決附圖及附表二所示，應返還之不當得利金
    額為如原判決附表四所示5 年相當租金之利益及法定遲延利
    息、附表五所示每月租金利益，均未予爭執。從而，被上訴
    人訴請上訴人拆屋還地及返還不當得利如上述，即屬正當，
    應予准許。原審所為上訴人敗訴判決，並無違誤。上訴意旨
    指摘原判決此部分不當，求予廢棄改判，為無理由，應予駁
    回其上訴。兩造其餘攻防及上訴人聲請本院向高雄市政府工
    務局調閱系爭土地於64年8 月間所拍攝之航照圖，證明系爭
    土地登記為國有土地以前，已存有上訴人所有建物一節，於
    判決結果均不生影響，爰無逐一論述及調查之必要，併此敘
    明。
八、據上論結，本件上訴為無理由，依民事訴訟法第463 條、第
    385 條第1 項前段、第449 條第1 項、第78條、第85條第1
    項前段，判決如主文。
中    華    民    國    98    年    11    月    25    日
                            民事第六庭
                                審判長法官  許明進
                                法      官  張明振
                                法      官  徐文祥
以上正本證明與原本無異。
如對本判決上訴，須於判決送達後20日內向本院提出上訴狀，其
未表明上訴理由者，應於上訴後20日內向本院提出上訴理由書（
均須按他造當事人之人數附繕本）。上訴時應提出委任律師或具
有律師資格之人之委任狀，並依附註條文規定辦理。
中    華    民    國    98    年    11    月    26    日
                                書  記  官  呂素珍
附註：
民事訴訟法第466 條之1 ：
對於第二審判決上訴，上訴人應委任律師為訴訟代理人，但上訴
人或其法定代理人具有律師資格者，不在此限。
上訴人之配偶、三親等內之血親、二親等內之姻親，或上訴人為
法人、中央或地方機關時，其所屬專任人員具有律師資格並經法
院認適當者，亦得為第三審訴訟代理人。
第1 項但書及第2 項情形，應於提起上訴或委任時釋明之。


司法院資訊處製作；財團法人民間司法改革基金會備份。
